【裁判字號】    98,裁,531
【裁判日期】    980226
【裁判案由】    商標註冊
【裁判全文】
最  高  行  政  法  院  裁  定
                                       98年度裁字第531號
上  訴  人  美商．寶鹼公司(The Procter & Gamble Company)
代  表  人  甲○○○○○○（Carl J. Roof）
訴訟代理人  陳長文  律師
            蔡瑞森  律師
被 上訴 人  經濟部智慧財產局
代  表  人  乙○○
上列當事人間商標註冊事件，上訴人對於中華民國97年11月12日
臺北高等行政法院97年度訴字第1704號判決，提起上訴，本院裁
定如下：
    主  文
上訴駁回。
上訴審訴訟費用由上訴人負擔。
    理  由
一、按對於高等行政法院判決之上訴，非以其違背法令為理由，
    不得為之，行政訴訟法第242條定有明文。依同法第243條第
    1項規定，判決不適用法規或適用不當者，為違背法令；而
    判決有同條第2項所列各款情形之一者，為當然違背法令。
    是當事人對於高等行政法院判決上訴，如依行政訴訟法第24
    3條第1項規定，以高等行政法院判決有不適用法規或適用不
    當為理由時，其上訴狀或理由書應有具體之指摘，並揭示該
    法規之條項或其內容；若係成文法以外之法則，應揭示該法
    則之旨趣；倘為司法院解釋或本院之判例，則應揭示該判解
    之字號或其內容。如以行政訴訟法第243條第2項所列各款情
    形為理由時，其上訴狀或理由書，應揭示合於該條項各款之
    事實。上訴狀或理由書如未依此項方法表明，或其所表明者
    與上開法條規定不合時，即難認為已對高等行政法院判決之
    違背法令有具體之指摘，其上訴自難認為合法。
二、本件上訴人對於高等行政法院判決上訴，主張：
  (一)系爭商標「瞬吸潔柔」與據以核駁之註冊第0000000號「瞬
    吸棉感」商標固均含有相同「瞬吸」二字，惟「瞬吸」有「
    瞬間吸收」之意，其獨創性本不高，故消費者異時異地選購
    衛生棉等商品而觀察此二商標時，自然會將注意力移至第3
    、4個中文字（即潔柔與棉感）。而中文「潔柔」與「棉感
    」不論在外觀與觀念上皆截然不同。從而，將導致「瞬吸潔
    柔」與「瞬吸棉感」二商標可資區辨，其非構成近似之商標
    ，至為明確。
  (二)況系爭商標在臺灣早自民國93年起即已開始使用在衛生棉片
    等商品，上訴人已提呈若干使用證據在案，原審已承認系爭
    商標於據以核駁商標申請註冊之前業經使用之事實。職是之
    故，上訴人申請系爭商標之註冊應屬善意。原審忽略「商標
    識別性之強弱」及「系爭商標之申請是否善意」兩項參考因
    素，遽認系爭商標之註冊有致消費者混淆誤認之虞，其見解
    已違背「混淆誤認之虞審查基準」之規定，原判決適用法規
    顯然不當，有違反行政訴訟法第243條第1項之當然違背法令
    等語。
三、本院按：
  (一)作為標示商品或勞務之商標，如為具象比喻，不過是一個盛
    裝商譽之籃子，少了籃子，商業主體為商品勞務品質、行銷
    以及服務所花之心血，將因他人之「搭便車」行為而流失，
    必須有籃子般之器皿，將投入心血所得之商譽予以盛裝保存
    。商標權之真正價值是在商譽上，裝商譽的商標只是商譽價
    值之表徵而已，這也是為何本院一再強調：商標識別作用及
    排他強度之判斷，最重要的判準即是因使用而形成之商譽知
    名度。而商譽知名度本身則是一個「層升概念」，具有「程
    度差異」之「階梯現象」，而非有無之對立觀點來認知。而
    商標申請註冊，不問呈現商標「標籤」之形式是「文圖形狀
    」或「音色」，基本上無非是商業主體試圖找到一個由國家
    以法規範出面擔保，給予其有排他作用的籃子而已，而在註
    冊階段，國家考慮應否給予申請人其申請之籃子時，重點只
    在該申請註冊之籃子是否易與他人之籃子混淆，是否不具盛
    裝、保存商譽之儲存功能（即不具識別作用，消費者無法憑
    此識別其產品或服務，或造成其他混淆情事，商標法第23條
    參照）。
  (二)在上開法理基礎下，若不考慮使用強度為特定商標標籤所帶
    來之識別作用或區隔作用，單由商標標籤外觀形式之識別性
    來判斷，原判決認為系爭商標與據爭商標（「瞬吸潔柔」與
    「瞬吸棉感」），二者字義、外觀、與對消費者形成之整體
    印象，極為近似，而容易混淆，此等判斷符合社會大眾之日
    常經驗法則，並無錯誤。
  (三)當然商標會因為先前之使用，而對社會大眾形成超越圖樣外
    觀本身之識別作用，並因這種新增之識別強度，使社會大眾
    因此能將之與本來圖樣外觀相近之他商標予以分辨時，是可
    以推翻原來外觀形式識別混淆之結論。但使用強度之證明不
    能徒託空言，必須有實證上堅實之統計數據為憑。而其前開
    上訴意旨提及之使用證明，基本上過於鬆散，原判決認其使
    用強度不足，不足以為國內消費者知悉之事實判斷，亦無錯
    誤。
  (四)總結以上所述，本件上訴人前開上訴理由，論之實質，均屬
    對原審之事實認定之指摘，並未具體指明原判決有何「不適
    用法規」、「適用法規不當」、或具有「行政訴訟法第243
    條第2項所列各款情形」，難認對該判決之如何違背法令已
    有具體之指摘，依首開規定及說明，應認其上訴為不合法。
四、據上論結，本件上訴為不合法。依行政訴訟法第249條第1項
    前段、第104條、民事訴訟法第95條、第78條，裁定如主文
    。
中    華    民    國    98    年    2     月    26    日
                    最高行政法院第一庭
                        審判長法官  鄭  淑  貞
                              法官  林  茂  權
                              法官  侯  東  昇
                              法官  帥  嘉  寶
                              法官  胡  方  新
以  上  正  本  證  明  與  原  本  無  異
中    華    民    國    98    年    3     月    2     日
                              書記官  莊  俊  亨


司法院資訊處製作；財團法人民間司法改革基金會備份。
